【裁判字號】    95,判,79
【裁判日期】    950119
【裁判案由】    服務標章
【裁判全文】
最  高  行  政  法  院  判  決
                                     95年度判字第00079號
上  訴  人  乙○○
被 上訴 人  經濟部智慧財產局
代  表  人  甲○○
上列當事人間因服務標章事件，上訴人對於中華民國93年2月25
日臺北高等行政法院92年度訴字第5629號判決，提起上訴。本院
判決如下：
    主  文
上訴駁回。
上訴審訴訟費用由上訴人負擔。
    理  由
一、緣本件關係人范淑芬於民國（下同）88年1月18日以「一心
    ONE HEART」服務標章，指定使用於商標法施行細則第49條
    所定商品及服務分類表第42類之代理專利商標著作權申請保
    護、提供專利商標著作權資訊顧問服務，向被上訴人（原經
    濟部中央標準局，88年1月26日改制為經濟部智慧財產局）
    申請註冊，經被上訴人准列為註冊第122563號服務標章（下
    稱系爭標章），嗣上訴人以該系爭標章有違註冊時商標法第
    77條準用第37條第7款，檢具「一心ACE」服務標章（下稱據
    以評定標章），對之申請評定，經被上訴人審查，以90年10
    月22日中台評字第890266號服務標章評定書為申請不成立之
    處分。上訴人不服，循序提起行政訴訟，遭原審判決駁回，
    遂提起本件上訴。
二、上訴人在原審起訴意旨略以：（一）上訴人自62年間即相繼
    在台灣、美國、及世界各地使用據以評定標章「Ace一心」
    （即Ace Tax, Patent & Law Offices一心稅務專利法律事
    務所），與范淑芬申請之服務標章「One Heart一心」全然
    不同，然被上訴人及經濟部訴願審議委員會仍以「一心Ace
    」為標的駁回，實有嚴重之標的錯誤。且在申請評定程序中
    ，被上訴人經濟部及經濟部智慧財產局一再剝奪申請人憲法
    賦予人民之自由權利，包括拒絕將范淑芬之文件及證物送達
    上訴人，使上訴人無法答辯，且對於閱卷，要求極高之影印
    費用。（二）被上訴人及經濟部應作為而不作為者，包括范
    淑芬之商標「一心One Heart」應予廢止；被上訴人應將「
    律師類」與「商標、專利、著作權」類分開，即律師之業務
    包括商標、專利、著作權，但非反之亦然，而會計師之業務
    亦包括商標、專利、著作權，但非反之亦然。（三）據以評
    定標章「Ace一心」與范淑芬之系爭標章「One Heart一心」
    全然不同，此與同為「FORMOSA」商標申請註冊獲准的共有
    192件之情形相似，則「一心」及「Ace」均為一般大眾所熟
    知，並非創意字，且各類商品中多有以此為商標註冊者，在
    廣泛使用的情形下，已成為弱勢商標，不能因該中文中一極
    小部份，即「一心稅務專利法律事務所」之「一心」相同，
    即作為判斷近似與否的唯一標準，且兩服務標章，外觀、觀
    念、讀音都不相同，應無誤認之虞，亦有臺北高等行政法院
    91年訴字第3227號判決可資參照；況「Ace Tax, Patent &
    Law Offices一心稅務專利法律事務所」，依其順序排列，
    首重要者為稅務，次重要者為專利，第三重要者為法律，當
    然與「One Heart一心」（未表明重於何領域）不同。（四
    ）被上訴人坦承上訴人與范淑芬之服務範圍不同，其中智慧
    財產權僅係上訴人數十項服務範圍中之一種，又上訴人與范
    淑芬間已有二服務標章併存之協議，被上訴人應予尊重。（
    五）不同服務對象（上訴人為律師，范淑芬為一般「非律師
    」），依公司法第18條第1項應予准許，況使用「一心」者
    尚有許多，只要性質、分類不同，即可同時併存，在電話號
    碼簿上，上訴人屬「律師類」及「移民類」，但范淑芬僅屬
    「專利商標」類，兩者確有不同，又許多極出名或通用之商
    標名稱及服務標章名稱，為各行業所用，均無問題。（六）
    范淑芬之商標已3年未使用，依92年11月28日實施之商標法
    第57條第1項第2款應廢止其註冊。（七）上訴人在美國之服
    務標章，不以登記為要件，先使用者即取得服務標章，從而
    上訴人已在美國取得服務標章，再經由中華民國美利堅合眾
    國友好通商航海條約（下稱中美友好通商航海條約），美國
    聯邦法院判例及中華民國最高法院判例及案例，則上訴人在
    美國之系爭服務標章在台灣應受承認，並由被上訴人准予登
    記。（八）律師界之著名服務標章與一般商品之著名商標之
    定義及實務均有天壤之別，上訴人具有耶魯大學法學及法律
    雙博士，在台灣及美國執業約31年，乃知名律師，其服務商
    標「Ace Tax, Patent & Law Offices一心稅務專利法律事
    務所」亦隨之出名，又系爭標章還登在世界律師名錄並發行
    於全世界，自為世界性之著名服務標章。（九）就本案涉及
    之憲法問題，以及上訴人應分類在「律師類」、「移民類」
    及「稅務類」（上訴人於62年通過稅務人員特考），但范淑
    芬之商標僅應分類在「商標專利類」之問題，且被上訴人漠
    視中美友好通商航海條約，而駁回上訴人服務標章之申請及
    評定之聲請，均違憲，懇請臺北高等行政法院聲請大法官會
    議解釋，為此，訴請1、撤銷訴願決定及原處分。2、系爭「
    一心One Heart」服務標章應予廢止。3、被上訴人應給付上
    訴人美金50萬元及自89年4月22日起至清償日止按年息百分
    之5計算之利息等語。
三、被上訴人則以：本件上訴人檢具1份曾任職於其事務所陳秀
    琴具結書影本，證明據以評定「一心ACE」服務標章早在64
    年當時已屬著名，惟標章是否著名尚難以單一證人之證詞為
    據。另上訴人檢送之西元1999年世界律師名簿、西元2000年
    美國在台協會網站資料，為登載執業律師或事務所之一般性
    資料，其作為知名度之證明力有限，又上訴人檢送之信封、
    信紙、名片，雖屬據以評定標章使用之證明，然並無法說明
    據以評定標章使用之時間，其推廣之範圍或地域等狀況，而
    88年間臺灣臺北地方法院提存所意見書、86年簽訂之委任書
    等資料，其數量極微，且不具廣告宣傳之作用，尚難作為相
    關事業或消費者對據以評定服務標章有普遍認知之論據。由
    上開資料雖可推知上訴人確有使用「一心ACE」作為其法律
    事務所之表彰，然尚難以該等極少量之資料逕為於系爭註冊
    第122563號「一心ONE HEART」服務標章88年1月18日申請註
    冊前，上訴人據以評定服務標章已為相關事業或消費者所普
    遍認知而達著名程度之佐證，從而，依商標法施行細則第50
    條準用第31條第1項，本件系爭服務標章之申請註冊自難謂
    相同或近似於他人著名之商標或標章有使人對其營業服務之
    性質、來源或提供者與上訴人發生混淆誤認之虞，應無本件
    服務標章註冊時商標法第77條準用第37條第7款之適用。又
    我國商標法上評定制度，得評定商標之註冊為無效之事由係
    採列舉（法定事由）之規定，本件上訴人另以憲法第15、22
    及23條、中美友好通商航海條約作為申請評定事由，核非屬
    本法第52、54條等申請評定相關規定所列舉之事由，其主張
    應無理由。況觀諸中美友好通商航海條約第9條規定，係規
    範依照我國商標法之規定，對於締約國之國民、法人及團體
    所賦予之商標權利，不得低於該法規所給予我國國民、法人
    或團體之條件，即以條約互惠方式，給予對方國民與我方國
    民平等之國民待遇。申請評定人所應負之舉證責任，不因內
    外國人而有不同，亦不因申請人據以評定商標未在我國註冊
    ，反而高於我國註冊之保護，自無悖於該條約之規定等語，
    資為抗辯。
四、原審斟酌全辯論意旨及調查證據之結果，以：（一）本件據
    以評定標章，上訴人於88年4月20日申請註冊時，其名稱為
    「一心ACE」，上訴人於提起本件行政訴訟後之91年6月3日
    始發函被上訴人據以評定標章更名為「Ace Tax, Patent &
    Law Office一心稅務專利法律事務所」，依系爭標章註冊時
    商標法第19條第1項，自非法之所許，不生效力；故本件仍
    應以上訴人申請註冊時之據以評定服務標章作為論斷基礎。
    （二）上訴人所檢附之證據資料，除如原處分所述尚不足以
    證明據以評定標章，於系爭標章88年1月18日申請註冊前，
    已為相關事業或消費者所普遍認知而達著名程度外，經查上
    開資料所顯示之內容為上訴人所主持之律師事務所中文名稱
    「一心稅務專利法律事務所」及英文名稱「Ace Tax,Patent
    & Law Offices」，與據以評定標章「一心ACE」，尚屬有間
    ，是否作為商標使用，亦有可議；又上訴人主張其為世界著
    名之律師，縱認屬實，亦不能證明據以評定標章必屬著名；
    又中美友好通商航海條約第9條，係規範依照我國商標法之
    規定，對於締約國之國民、法人及團體所賦予之商標權利，
    不得低於該法規所給予我國國民、法人或團體待遇，非謂上
    訴人之據以評定標章未在我國註冊，反而可高於我國註冊商
    標之保護。是本件系爭標章之申請註冊自難謂相同或近似於
    他人之著名標章，有致公眾混淆誤認之虞，自無商標法第77
    條準用第37條第7款規定之適用。（三）上訴人另主張系爭
    標章無正當理由，已有3年未使用，依新商標法第57條第1項
    第2款，請求廢止其註冊，然依上開規定，上訴人應先向商
    標專責機關（即被上訴人）申請，如不服審定，經過訴願程
    序後，始得提起行政訴訟。又原審法院受理本案，對所適用
    之法律或命令，並無牴觸憲法之疑義發生，故上訴人請求原
    審法院聲請大法官會議解釋，尚無必要。從而，被上訴人為
    本件申請不成立之處分，洵無違誤，訴願決定予以維持，亦
    無不合。並評定系爭服務標章之註冊無效或廢止其註冊，均
    無理由。又被上訴人所為原處分既無違法，則上訴人合併請
    求被上訴人損害賠償美金五十萬元，亦無理由。而為駁回上
    訴人在原審之訴之判決。
五、上訴人上訴意旨復以：（一）上訴人於原審93年1月13日當
    庭提出「準備（二）及聲請調查證據狀」，但遍查91訴1369
    號宇股及92訴5629號宇股均未看到，顯見原審未審酌該狀，
    自違背法令。（二）93年2月12日言詞辯論時，審判長非徐
    瑞晃庭長，但裁判書卻有徐瑞晃庭長之名，故去除徐瑞晃庭
    長，原審僅有2名法官，其組織不合法，構成行政訴訟法第
    243條第1項判決違背法令，且為證明上開事實，依行政訴訟
    法第254條第2項和第3項，請傳訊當時到庭之法官蕭惠芳、
    法官李得灶、書記官陳清容、通譯張詩瑩，並將徐瑞晃庭長
    之錄音與當日審判長之錄音送專家鑑定等語。（三）據以評
    定標章之「ACE」與系爭標章之「ONE HEART」兩者不同，原
    審未說明有何混淆之處。又上訴人之標章係屬於「律師」、
    「移民」及「專利商標代理人」類，而范淑芬之標章係屬「
    專利商標代理人」類，明顯不同，原審判決不備理由說明或
    所備理由矛盾。（四）據以評定標章指定之服務範圍與系爭
    標章之服務範圍明顯不同，不能相互替代，豈可謂「同一或
    類似服務」，原審判決理由顯然矛盾。（五）依商標法第23
    條第1項第11款但書至第15款但書及第17款但書均准許「二
    服務標章並存之協議」，原審判決卻認不得為之，其積極適
    用法規及消極不適用法規均違背法令。（六）中美友好通商
    條約效力高於商標法，上訴人自應取得商標，原審對於商標
    法違背憲法第141條未備理由；又既認上訴人及其事務所著
    名，其商標當然著名，自應受到保護，原審判決理由矛盾。
    （七）有關「FORMOSA Li fe station」和「STEREO
    3DINSIDE」兩案與本件情形相同，原審未備理由即認與本件
    案情有別，當然違背法令。（八）被上訴人未將范淑芬之文
    件及證物送達上訴人致上訴人無法答辯等問題，原審就此未
    備理由。
    （九）系爭標章與據以評定標章無論在英文全名相比或中英
    「總體」相比均有所不同，且上訴人於原審已提出許多極出
    名或通用之商標名稱及服務標章名稱，為各行業所用，均無
    問題，原審未就此說明，判決不備理由。（十）依舊商標法
    第19條第1項之立法意旨，上訴人之「Ace Tax, Patent &
    Law Offices一心稅務專利法律事務所」係對原「一心ACE」
    之補充說明，原審認不得變更，適用法規顯有錯誤，若上開
    條文不准上訴人補充說明，則該條文違憲，應聲請大法官會
    議解釋。（十一）原審應就系爭標章廢止部分一併裁判，否
    則亦應移送被上訴人，不可率然駁回。原審對此不備理由。
    （十二）原審逕認本案無牴觸憲法之疑義發生，卻未說明其
    憲法審查權之依據，顯然違反司法院釋字第371號解釋及大
    法官會議案件審理法。（十三）上訴人在原審主張之憲法疑
    義，請依行政訴訟法第243條第2項第3款聲請大法官解釋；
    又依行政訴訟法第253條第1項第1款至第3款，本案涉及中美
    友好通商航海條約、憲法第141條、最高法院之案例及美國
    判例，確有統一法令見解之必要，且均涉及法律上極專門知
    識及特殊經驗法則，並涉及全國人民在中美之商標及著作權
    之公益，故應有言詞辯論之必要等語。
六、本院查：
（一）按「關於言詞辯論所定程式之遵守，專以筆錄證之。」此
      觀行政訴訟法第176條準用民事訴訟法第219條規定自明。
      查，本件原審是於93年2月11日行言詞辯論，並於同日辯
      論終結；而依該日言詞辯論筆錄之記載，其參與言詞辯論
      之法官分別為徐瑞晃、蕭惠芳及李得灶，則依上述行政訴
      訟法第176條準用民事訴訟法第219條規定，本件原判決記
      載為判決之法官為徐瑞晃、蕭惠芳及李得灶三人，即無法
      院組織不合法情事；故上訴人據以指摘原判決有法院組織
      不合法之違法云云，自無可採。而其請求本院傳訊法官蕭
      惠芳、李得灶、書記官陳清容、通譯張詩瑩，及將審判長
      之錄音送專家鑑定部分，亦無必要。另本件原審是於93年
      2月11日首次開庭審理，並行言詞辯論，有原審卷可按；
      故於本件應無上訴人於原審93年1月13日當庭提出「準備
      （二）及聲請調查證據狀」，惟原審未審酌情事，故上訴
      意旨據以指摘原判決違背法令，亦無可採。均先予敘明。
（二）又按服務標章「相同或近似於他人著名之商標或標章，有
      致公眾混淆誤認之虞者」，不得申請註冊，為系爭標章註
      冊時商標法第77條準用第37條第7款前段所明定。可知，
      本款之適用，以有著名商標或標章之存在，為首要條件。
      又所謂著名商標或標章，指有客觀證據足以認定該商標或
      標章已廣為相關事業或消費者所普遍認知者（88年9月15
      日修正之商標法施行細則第31條第1項參照）。經查，關
      於據以評定標章尚不足以認定為著名標章，及上訴人所主
      張之中美友好通商航海條約第9條，並無從為有利於上訴
      人之認定等情，已經原審依調查證據之辯論結果，於判決
      中詳述其得心證之理由；並就上訴人依92年5月28日修正
      公布之商標法第57條第1項第2款規定，起訴逕為廢止系爭
      標章之請求，於法不合，暨本件何以無聲請大法官解釋之
      必要，說明其法律上之意見，核與應適用之法規及判例、
      解釋並無違背，上訴意旨以其一己之見解，據以指摘原判
      決此部分有不備理由及理由矛盾之違法云云，自無可採。
      另被上訴人縱有未將范淑芬提出之文件及證物送達上訴人
      等情事，惟被上訴人業將本件申請不成立之評定書送達上
      訴人，而該評定書即詳載評定申請不成立之理由，而於上
      訴人嗣後行政救濟程序之攻擊防禦無影響，更與原審判決
      關於據以評定標章是否為著名標章之認定無影響，故原審
      判決就上訴人此一爭執雖漏未論究，但此部分之理由不備
      ，核與判決結論無影響，故上訴人據以指摘原判決違法，
      亦無可採。此外，上訴意旨其餘所指摘者，均為關於被上
      訴人否准據以評定標章註冊部分之爭執，核與本件是關於
      上訴人提出據以評定標章，對系爭標章主張有其註冊時商
      標法第37條第7款規定事由，遭評定申請不成立之爭執無
      涉，故上訴意旨據以指摘原判決違法，自無可採。
（三）從而，原判決以據以評定標章並非著名標章，故系爭標章
      之註冊並無違註冊時商標法第77條準用第36條規定；是被
      上訴人所為申請不成立之處分，暨訴願決定予以維持，均
      無不合；並上訴人所為廢止系爭標章之註冊，及請求被上
      訴人損害賠償美金五十萬元，亦均無理由，而駁回上訴人
      在原審之訴，即無不合。上訴意旨指摘原判決違法，求予
      廢棄，為無理由，應予駁回。又依行政訴訟法第252條規
      定，本院必須是就受理事件，對所適用之法律確信有牴觸
      憲法之疑義時，始聲請大法官解釋。而本件上訴並無理由
      ，已如前述，故本件自無向大法官聲請解釋，亦無依行政
      訴訟法第253條規定行言詞辯論之必要，均併予敘明。
據上論結，本件上訴為無理由，依行政訴訟法第255條第1項、第
98條第3項前段，判決如主文。
中    華    民    國    95    年    1     月    19    日
                  第五庭審判長法  官  高  啟  燦
                              法  官  蔡  進  田
                              法  官  黃  璽  君
                              法  官  廖  宏  明
                              法  官  楊  惠  欽
以  上  正  本  證  明  與  原  本  無  異
中    華    民    國    95    年    1     月    19    日
                              書記官  張  雅  琴


司法院資訊處製作；財團法人民間司法改革基金會備份。
